【裁判字號】    98,上易,29
【裁判日期】    980117
【裁判案由】    侵占
【裁判全文】
臺灣高等法院刑事判決                  98年度上易字第29號
上  訴  人  臺灣臺北地方法院檢察署檢察官
被      告  甲○
                      政事務所）
上列上訴人因侵占案件，不服臺灣臺北地方法院97年度易緝字第
150號，中華民國97年12月11日第一審判決（起訴案號：臺灣台
北地方法院檢察署95年度偵字第19615號），提起上訴，本院判
決如下：
    主  文
原判決撤銷，發回臺灣臺北地方法院。
    理  由
一、公訴意旨略以: 被告甲○為國安財產保險代理人有限公司（
    下稱國安公司）實際負責人，為從事業務之人。緣國安公司
    與臺灣產物保險股份有限公司（下稱臺灣產險公司）於民國
    86年1月1日訂有保險代理合約，代理臺灣產險公司洽攬財產
    保險業務及收取保費。嗣於87年11月間，利用政府開辦機車
    強制保險業務而業務大增及代理臺灣產險公司代收大量保險
    費之機會，由國安公司郗家華（另經檢察官不起訴處分書確
    定）及甲○分別於87年11月20日、11月27日、12月29日（2
    次）分4次至臺北市○○路48號8樓臺灣產險公司具領「機車
    專用強制汽車責任保險保險證、收據、要保書、標章」各1
    萬張、3萬張、1萬張、1萬張，合計共6萬張空白保險證，甲
    ○即分派員工以該空白保險證向客戶招攬機車強制保險並收
    受員工所交回之保險費，竟意圖為自己不法之所有，利用職
    務之便，未依約定將收得之上開保險費共計新臺幣（下同）
    36,165,570元解交給臺灣產險公司，而予以侵占入己。因認
    被告甲○涉犯第336條第2項之業務侵占罪嫌等語。
二、原判決意旨略以：公訴人就前開犯罪事實，曾以犯刑法第
    342條第1項背信罪嫌，於92年2月12日偵查起訴（起訴字號
    ：臺灣臺北地方法院檢察署91年度偵緝字第683號），並於
    92 年3月4日繫屬於原審法院，經原審法院於92年8月26日以
    92 年度易字第404號判決無罪後，檢察官不服提起上訴，經
    本院於94年4月27日以92年度上易字第3388號判決無罪確定
    等情，此分別有臺灣高等法院被告前案紀錄表、原審法院92
    年度易字第404號、本院92年度上易字第3388號刑事判決各
    一份在卷可稽。是公訴人於96年5月8日，再就同一案件，向
    臺灣臺北地方法院重行起訴，自應諭知不受理判決之諭知等
    語。
三、惟查:
  (一)、按刑法上之背信罪與侵占罪，雖同屬侵害財產法益之犯罪
      ，然刑法第336條第2項之侵占罪，係以意圖為自己或第三
      人不法之所有，而擅自處分因業務上所持有之物為構成要
      件；而背信罪係指為他人處理事務之人，以侵占以外之方
      法，違背任務，損害本人利益之行為為構成要件。兩者在
      行為人犯罪過程中，何時起意犯罪及其犯罪之方法均有差
      異，其社會基本事實難謂具有同一性，此有最高法院84年
      度台非字第161號判決可資參照。
  (二)、公訴人就前開事實，前以背信罪起訴，經原審法院及本院
      審理後，認公訴人起訴之事實與背信罪之構成要件尚有不
      同，且因侵占罪與背信罪基本事實不同而無變更法條之適
      用，因而諭知背信罪無罪之判決確定。公訴人乃另起訴侵
      占之事實，揆諸前開說明，二者之社會基本事實，不具同
      一性，非屬同一案件，原判決未加詳察審認，逕為不受理
      之判決，即有違誤。公訴人上訴意旨指摘及此，為有理由
      ，顧及審級利益，自應由本院將原判決撤銷，發回原審更
      為裁判，以期臻適。並不經言詞辯論為之。
四、據上論斷，應依刑事訴訟法第369條第1項後段、第372條，
    判決如主文。
中    華    民    國    98    年    1     月    17    日
                  刑事第二十二庭審判長法  官  何菁莪
                                      法  官  李麗珠
                                      法  官  洪于智
以上正本證明與原本無異。
不得上訴。
                                      書記官  柯月英
中    華    民    國    98    年    1     月    17    日


司法院資訊處製作；財團法人民間司法改革基金會備份。
